臺灣彰化地方法院民事判決　94年度保險字第19號
原　　　告　富邦產物保險股份有限公司
法定代理人　戊○○
訴訟代理人　甲○○
被　　　告　丁○○
　　　　　　　　　　　　35號.
法定代理人　乙○○
訴訟代理人　丙○○
　　　　　　　　　　　　23號.
上列當事人間請求損害賠償事件，本院於民國94年11月11日言詞
辯論終結，判決如下：
    主      文
被告應給付原告新台幣420,000元，及自民國94年8月13日起至清
償日止，按年息5%計算之利息。
原告其餘之訴駁回。
訴訟費用由被告負擔10分之6，餘由原告負擔。
本判決原告勝訴部分得假執行。
    事實及理由
一、原告主張：被告未持有重型機車駕駛執照，於民國93年11月
    4日17時20分許，騎乘原告承保之車牌號碼NON-991號重機車
    並搭載受害人鐘偉群，自彰化縣員林鎮○○路由南往北直行
    ，行經員集路與大饒路口時，因路口未減速之過失，不慎與
    訴外人謝許信所駕駛由新光產物保險股份有限公司（下稱新
    光產物保險公司）承保之車牌號碼PX-2223號自小貨車相撞
    ，致受害人傷重不治死亡。因新光產物保險公司已給付受益
    人鍾家堯、徐月鳳（即受害人之繼承人）保險金新台幣（下
    同）1, 400,000元，該公司乃依修正前強制汽車責任保險法
    第34條第2項規定向原告請求攤付2分之1之金額700,000元，
    並經原告給付完畢。則被告為該車禍之加害人，其係無照駕
    車，依修正前強制汽車責任保險法第27條第4款之規定，原
    告得於保險金給付範圍內向被告求償等語。並聲明：被告應
    給付原告700,000元，及自起訴狀繕本送達翌日起至清償日
    止，按年息5%計算之利息。
二、被告則以：93年11月4日係受害人騎乘車牌號碼NON-991號重
    型機車至被告家中，再由被告騎車搭載受害人前往員林農工
    上課，行經員林鎮○○路與大饒路口時，遭訴外人謝許信駕
    駛車牌號碼X-2223號自小貨車左轉時撞擊，致受害人不治死
    亡、被告多處骨折，肇事者至今未賠償任何費用，原告及新
    光產物保險公司卻各向被告追償700,000元。被告雖為無照
    駕駛，然本件車禍經台灣省彰化區車輛事故鑑定委員會鑑定
    結果，認為肇事原因係謝許信駕駛自小貨車左轉彎未讓行車
    先行，為肇事主因，故應審酌被告之過失程度減輕賠償金額
    。另受害人之父親於93年11月15日與被告和解時，亦承諾不
    會向被告求償等語置辯。並聲明：原告之訴駁回。
三、兩造不爭執之事實：
　(一)被告未持有重型機車駕駛執照，於93年11月4日17時20分許
    ，騎乘原告承保之車牌號碼NON-991號重機車並搭載受害人
    ，自彰化縣員林鎮○○路由南往北直行，行經員集路與大饒
    路口時，與訴外人謝許信所駕駛由新光產物保險公司承保之
    車牌號碼PX-2223號自小貨車相撞，致受害人傷重不治死亡
    。新光產物保險公司於給付保險金1,400,000元予受益人後
    ，依修正前強制汽車責任保險法第34條第2項規定向原告請
    求攤付2分之1之金額700,000元，已經原告給付完畢。
　(二)本件交通事故經台灣省彰化縣區車輛行車事故鑑定委員會鑑
    定結果，訴外人謝許信駕駛PX-2223號自小貨車左轉車未讓
    直行車先行，為肇事主因，被告超速行駛為肇事次因。
四、得心證之理由：
　(一)查原告主張被告於前揭時、地無重型機車駕駛執照騎乘原告
    承保之車牌號碼NON-991號重機車並搭載受害人，與訴外人
    謝許信駕駛由新光產物保險公司承保之車牌號碼PX-2223號
    自小貨車相撞，致受害人傷重不治死亡。新光產物保險公司
    於給付保險金1,400,000元予受益人後，請求原告攤付2分之
    1之金額，已經原告給付700,000元等事實，業據其提出彰化
    縣警察局員林分局道路交通事故證明書、台灣彰化地方法院
    檢察署相驗屍體證明書、汽車險理賠申請書及代理授權書、
    強制汽車責任保險領款收據暨同意書、汽車險賠案初步記錄
    暨理算書、戶口名簿、戶籍謄本等為證，且為被告所不爭執
    ，應堪認為真實。
  (二)按「保險人於被保險汽車發生汽車交通事故時，依本法規定
    對受益人給付保險金。」、「肇事汽車全部或部分為被保險
    汽車者，受害人或受益人得在本法規定之保險金額範圍內，
    請求各被保險汽車之保險人連帶給付保險金。被保險汽車之
    保險人間按其所承保之肇事汽車數量比例，負分擔之責。」
    、被保險汽車發生汽車交通事故，加害人違反道路交通管理
    處罰條例第21條而駕車者，保險人仍應依強制汽車責任保險
    法之規定給付保險金，但得在給付金額範圍內，向加害人求
    償。修正前強制汽車責任保險法第23條第1項、第34條、第
    27條第4款分別定有明文。查本件交通事故之發生，被告及
    訴外人謝許信均有過失，且受害人係因本件車禍死亡，業如
    前述，則依上開規定，被告與訴外人謝許信所駕駛之汽車均
    為肇事汽車，該被保險汽車之保險人即原告與新光產物保險
    公司應負連帶給付保險金之責。而連帶債務之債權人得向債
    務人中之1人或數人或其全體同時或先後請求全部或一部之
    給付，本件事故既由受益人向新光產物保險公司請求全部死
    亡給付，原告並已分攤2分之1之保險金700,000元，則原告
    依修正前強制汽車責任保險法第27條第4款規定，於其給付
    金額範圍內向加害人即被告求償，應屬有據。
  (三)次查，被告辯稱本件車禍之發生，訴外人謝許信為肇事主因
    ，被告為肇事次因，應依其過失責任比例減輕賠償金額等語
    ，業據其提出台灣省彰化縣區車輛行車事故鑑定委員會分析
    意見1件為證，茲就本件是否有過失相抵之適用分述如下：
  1.按修正前強制汽車責任保險法第27條規定加害人有該條所定
    情事，保險人於給付後，對加害人有求償權。該求償權是否
    為代位權，固有爭議，惟該條之立法目的係為保障受害人，
    特規定保險事故發生後，保險人依該法之有關規定給付保險
    金後，同時賦予保險人向加害人求償之權利，以資衡平。此
    制度之目的，在將被保險人無清償能力之危險移轉至保險人
    ，使受害人儘速保障，與一般保險之目的在於填補被保險人
    之損害有所不同；再者若任由被保險人之責任隨著保險人理
    賠而消滅或減輕，將有可能發生高度道德危險，侵害整體危
    險共同團體，因而仿照保險法第53條之規定，賦予保險人對
    於加害人之代位求償權。又保險人係代受害人之位，向惡意
    之被保險人請求，使該被保險人負終局責任，是該條保險人
    所取得之「求償權」，其性質應屬「代位權」。此觀之現行
    強制汽車責任保險法第29條第1項已明文規定被保險人「得
    在給付金額範圍內，代位行使請求權人對被保險人之請求權
    」自明，故由立法沿革，益足認修正前強制汽車責任保險法
    第27條所定之求償權，其性質應屬代位權，加害人得以對抗
    被害人或其繼承人之事由對抗保險人，故本件應有過失相抵
    之適用。
　2.被告雖主張本件應依其與訴外人謝許信之過失責任比例酌減
    賠償金額云云。惟按因故意或過失不法侵害他人之權利者，
    負損害賠償責任。又數人共同不法侵害他人之權利者，連帶
    負損害賠償責任，民法第184條第1項前段及第185條第1項前
    段定有明文。本件係因被告及訴外人謝許信不法過失行為共
    同造成受害人死亡，其等應負共同侵權行為之連帶賠償責任
    ，受害人之繼承人本得對其2人一部或全部之請求。則原告
    係代位被害人之繼承人行使權利，自得向被告為全部之請求
    。至被告與訴外人謝許信就所負連帶債務應如何依其過失責
    任之輕重分別分擔，係屬其內部關係，與上開保險金之扣除
    無關，故被告所辯並無可採。
　3.惟按損害之發生或擴大，被害人與有過失者，法院得減輕賠
    償金額，或免除之。民法第227條1項定有明文。此項規定之
    目的，在謀求加害人與被害人間之公平，故在裁判上法院得
    以職權減輕或免除之（參照最高法院85年台上字第1756號判
    例意旨）。又依道路交通安全規則第88條第5款規定，機車
    駕駛人及附載坐人均應戴安全帽。查本件受害人係因顱內出
    血不治而死亡，有原告所提台灣彰化地方法院檢察署相驗屍
    體證明書可稽。而經本院調取被告所涉過失致死案卷審酌結
    果，其中道路交通事故調查報告表對受益人是否戴安全帽雖
    記載為不明，然受害人於發生車禍時，並未載安全帽乙情，
    業據訴外人謝許信於93年11月4日警訊時供述：「．．．發
    生後我即下車發現該兩名傷者都未戴安全帽，而經現場排除
    後扶起機車才發現該車左後方吊著一頂安全帽另一頂安全帽
    於扶起時才自機車掉下來」等語在卷，且為兩造所不爭執。
    則受害人既係因顱內出血不治而死亡，如其當時有戴安全帽
    ，於發生頭部撞擊時，應可能減少腦部受傷機會及程度，是
    其未戴安全帽，於損害之發生及擴大亦與有過失。本院斟酌
    其原因力之強弱，及雙方過失之輕重，認受害人應負擔40%
    之責任方屬公允。是經過失相抵結果，減輕被告過失責任後
    ，原告得請求之金額為420,000元。
  (四)末查，被告雖辯稱其已與受害人家屬（即受益人鐘家堯、許
    月鳳）和解，受害人家屬表示不願對其請求云云，並提出和
    解書1件為證，原告對該文書之真正固不爭執，然否認受害
    人之家屬已拋棄保險金請求權。經查，被告於93年11月15日
    與受益人所簽和解書固記載「雙方達成共識，並且也願意拋
    棄任何刑、民事各項追訴權」等語，然並未載明受益人同意
    拋棄汽車責任險之請領權利。且受益人其後於93年12月1日
    與另一加害人謝許信成立調解，除約定訴外人謝許信賠償之
    金額包括制汽車責任保死亡理賠金1,400,000元在內外，調
    解書第3條、第4條尚約定「聲請人（即謝許信）申請車禍意
    外保險理賠時，對造人（即鐘家堯、許月鳳）均應配合辦理
    之」、「對造人仍保留對前揭案外人丁○○之民事損害賠償
    請求權」等語，此有被告所提彰化縣員林鎮調解委員會調解
    書可稽，自不能認本件保險受益人已拋棄強制汽車責任保險
    之保險金請求權。是訴外人新光產物保險金因受益人之直接
    請求而給付保險金，於法並無不合，原告於分攤保險金後，
    自得依修正前強制汽車責任保險法第27條第4款規定向被告
    求償。
　(五)綜上所述，原告依修正前強制汽車責任保險法第27條第4款
    規定向被告求償，請求被告給原告420,000元，及自起訴狀
    繕本送達翌日即94年8月13日起至清償日止，按年息5%計算
    之法定遲延利息，為有理由，應予准許，逾此範圍之請求，
    為無理由，應予駁回。
　(六)本判決所命給付之金額未逾500,000元，爰依職權宣告假執
    行。
五、訴訟費用負擔之依據：民事訴訟法第79條。
中　　華　　民　　國　　94　　年　　11　　月　　18　　日
                  民事第二庭    法　官　羅秀緞
以上正本係照原本作成。
如對判決上訴，應於判決送達後20日內向本院提出上訴狀。
                      　　　    書記官　楊年雄
中　　華　　民　　國　　94　　年　　11　　月　　18　　日
